【裁判字號】    89,訴,216
【裁判日期】    891018
【裁判案由】    違反野生動物保育法
【裁判全文】
臺灣臺東地方法院刑事判決                          八十九年度訴字第二一六號
    公  訴  人  臺灣台東地方法院檢察署檢察官
    被      告  乙○○
右列被告因違反野生動物保育法案件，經檢察官提起公訴（八十九年度偵字第一一五
一號），本院判決如左：
    主  文
乙○○無罪。
    理  由
一、公訴意旨略以：如起訴書所載（如附件）。
二、公訴人認被告涉有前述犯罪事實，無非係以被告於警訊及偵查中之供述（公訴人
    稱被告坦承有宰殺臺灣獼猴之情，依警偵筆錄所載，被告並無坦承宰殺活體之供
    述，似有誤會），及剪報資料所刊載相片一幀為證據，另以臺灣獼猴為極稀有之
    動物，被告「宰殺」單一獼猴，現場多人圍觀，並無其他獵物，被告對於提供臺
    灣獼猴之人、使其宰殺人之及與之同在現場宰殺之人為何人，均無法言明等情況
    證據，為推論依據，因認被告涉有違反野生動物保育法第十八條第一項第一款、
    第二款之規定，違犯同法四十一條第一款、第二款之罪。
三、按犯罪事實應依證據認定之，無證據不得推定其犯罪事實；又不能證明被告犯罪
    者，應諭知無罪之判決。刑事訴訟法第一百五十四條、第三百零一條第一項分別
    定有明文。再按刑事訴訟上證明之資料，無論其為直接證據或間接證據，均須達
    於通常一般之人均不致有所懷疑，而得確信其為真實之程度，始得據為有罪之認
    定，若其關於被告是否犯罪之證明未能達此程度，而有合理之懷疑存在時，致使
    無從形成有罪之確信，在刑事訴訟「罪疑唯輕」、「無罪推定」原則下，根據「
    罪證有疑，利於被告」之證據法則，即不得遽為不利被告之認定，最高法院七十
    六年台上字第四九八六號判例意旨曾強調此一原則，足資參照。復按野生動物保
    育法第十八條、第四十一條所規定之「宰殺」，雖未於同法第三條明定立法解釋
    ，惟此所指之「宰殺」係指對於野生動物之活體生命之侵害，而使之喪失生命之
    意；如係致傷而未致喪失生命者，則應屬同法第十八條、第四十二條之「騷擾」
    或「虐待」所規範者。末按臺灣獮猴學名Macaca ayclopsis，業經行政院農業委
    員會於民國八十四年十二月二十三日以八四農林字第四０三０八一七Ａ號函公告
    為珍貴稀有之保育類野生動物，前函係依據野生動物保育法第四條第二項之授權
    所發布之法規命令，是除非有同法第十八條第一項第一款、第二款之情形，對於
    保育類野生動物，即不得騷擾、虐待、獵捕、宰殺或為其他利用。
四、訊據被告乙○○固不否認有於打耳祭現場分解保育類野生動物臺灣獼猴一隻之情
    ，惟堅決否認有宰殺該臺灣獼猴之事實，辯稱：所分解該隻臺灣獼猴是已烤熟之
    屍體等語。核被告所辯，與其於警訊中稱：「依照我們原住民習俗，村民將獵物
    烤焦後，繳交至祭典現場，再由工作人員（我本人）切成肉塊，分送參與人員食
    用」等語；及偵查中所稱：「我祇有切這一隻」、「還沒煮（指臺灣獼猴），我
    不知何人叫我切，如何死的我也不知道」等語大致相符，公訴人認被告坦承有宰
    殺臺灣獼猴不諱等情，核與被告所製作附卷之警訊及偵訊筆錄尚有不符，似有誤
    會，是本案被告即無自白犯罪事實可言，至多僅得謂被告承認本案所發生之部分
    事實，公訴人所提出其他證據即無法以補強自白之證據觀之，而應以一般直接或
    間接證據視之。再查公訴人所提出附卷之剪報資料上相片一幀，攝有被告正在分
    解臺灣獼猴之圖像，業據被告供承在卷，惟單憑該相片尚無法證明被告所分解之
    臺灣獼猴係其所宰殺，至多僅得證明被告所分解者確為臺灣獼猴之屍體；又查公
    訴人雖未於起訴書中敘明，惟經警附卷以為證據之錄影帶一卷，經本院當庭勘驗
    結果，雖無聲音，但有攝錄影像，畫面顯示當日祭典現場之部分情形，有臺灣獼
    猴一隻及其他動物，但均是烤熟之屍體，放置於籃子內，畫面上另有被告正在分
    解烤熟動物的遺體，無法確知為臺灣獼猴，有本院於審理期日所製作之勘驗筆錄
    記載在卷，是該錄影帶畫面僅得證明被告確在現場分解已烤熟動物之屍體，無法
    證明被告所分解之動物為臺灣獼猴，縱認正在分解之動物屍體為臺灣獼猴，亦僅
    得證明被告係在分解已死亡之臺灣獼猴。更查本院依職權調查被告所為抗辯，函
    請台東縣政府，查明原住民族打耳祭典期間所獵捕之獵物，係各人於家中宰殺處
    理完畢送至祭典現場，抑或於祭典現場當場宰殺獵物，經台東縣政府以八十九年
    九月二十六日（八九）府農自字第一０三三四四號函，函轉台東縣延平鄉公所八
    十九年九月二十一日八九東延鄉農字第六六三一號函，並覆稱（略以）：「依往
    日習俗打耳祭慶典期間之獵物係各人於打獵期間（山上）已宰殺處理（烤乾）完
    畢後，再行統一集中送至祭典現場，並非於祭典現場當場宰殺獵物」等語。本院
    並傳訊台東縣延平鄉鄉長甲○○，於本院結證稱：「當日現場有一隻臺灣獼猴，
    獵物之蒐集方式為，前一天或當天都已經蒐集完畢，若是前一天都是交給鄰長，
    在慶典當天，由原住民自行拿到會場當中。鄰長也在當天拿去，均為處理過之熟
    食，會場會派人負責分解，給大家分食」等語，核與證人於偵查中之證詞「現場
    獵物不知何人提供，家家戶戶提交獵物送打耳際現場，但沒有登記是何人的」、
    「除了這隻獼猴外，還有山豬、飛鼠、野兔」等獵物，大致相符。是被告所為打
    耳祭時獵物均為原住民先處理烤熟後送至會場之抗辯，基於前述主管行政機關之
    函覆及鑑定證人之證述，已堪採信。綜上所述，被告僅係在現場負責將早已烤熟
    之臺灣獼猴及其他動物屍體分解，並無法證明該臺灣獼猴為活體時係被告所宰殺
    ，至公訴人蒞庭所稱，現場動物都是同類的方式煮熟，應該是同一人所為，不僅
    與鑑定證人所述不符，且縱為同一人煮熟，亦無法證明為被告所為，附此敘明。
五、綜上所述，公訴人所提出之證據尚不足以證明被告確有所指違反野生動物保育法
    之犯行。此外，本院依職權調查相關事證，仍查無其他積極之證據，足認被告確
    有公訴人所指犯行，不能證明被告有罪，依法自應諭知無罪之判決，以示審慎。
    另按或許因保育工作落實之故，依台東地區現況，臺灣獼猴數量似有漸趨增加且
    達族群穩定之現象，並且時有臺灣獼猴侵害農作物之報導出現，有關機關應在兼
    顧保育野生動物及保障農民農作物之考量下，慎重思考臺灣獼猴之族群量是否逾
    越本地環境容許量，以有限度開放民眾作適度之趨離措施，甚或合法之獵捕行為
    ，方為合理之管制行為；至本案所發生之臺灣獼猴遭原住民族，於慶典期間宰殺
    情形，正突顯維護原住民族文化傳統與保育野生動物如何兼顧之嚴肅課題，也暴
    露出行政機關對於原住民族就保育野生動物觀念宣導之不足，有關機關對此亦應
    檢討改進，凡此均非司法權所得置喙，端賴平時行政機關法治教育及宣導之落實
    ，若徒賴事後偵查機關及司法機關之偵審行為，極易招致社會「不教而殺」之批
    判，附此敘明。
據上論斷，應依刑事訴訟法第三百零一條第一項，判決如主文。
本件經檢察官丙○○到庭執行職務
中    華    民    國      八十九      年      十      月      十八      日
                                  臺灣臺東地方法院刑事庭
                                      法  官  錢  建  榮
右正本證明與原本無異。
如不服本判決，應於判決送達後十日內向本院提出上訴狀。（須附繕本）
「切勿逕送上級法院」
                                      書記官  林  建  成
中    華    民    國      八十九      年      十      月      十九      日


司法院資訊處製作；財團法人民間司法改革基金會備份。
